臺灣高等法院刑事判決
111年度上易字第280號
上  訴  人  
即  自訴人  立霖實業股份有限公司

代  表  人  陳炳銓

自訴代理人  劉純增律師                      
被      告  黃玫  


選任辯護人  王惠光律師
上列上訴人因被告侵占案件，不服臺灣臺北地方法院109年度自
字第77號，中華民國110年12月23日第一審判決，提起上訴，本
院判決如下：
    主  文
上訴駁回。
    理  由
一、本案經本院審理結果，認第一審為自訴不受理之諭知，核無
    不當，應予維持，並引用第一審判決書記載之證據及理由（
    如附件）。
二、自訴人即立霖實業股份有限公司上訴理由略以：公司法第21
    3條、第214條關於公司與董事間訴訟之規定，應係公司仍在
    存續中，董事、監察人均有在職方適用，然陳炳銓任立自訴
    人之清算人一職係經法院指定，且依公司法第334條準用第8
    4條規定，自得行使清算人之職權，對被告黃玫追訴侵占等
    不法行為，並非無代表權限等語。
三、本院查：
　㈠按股份有限公司應由董事長對外代表公司，惟公司與董事間
    訴訟，除法律另有規定外，則由監察人或股東會所選任之人
    代表公司為訴訟之人，公司法第208條第3項、第213條分別
    定有明文。而第213條所謂「除法律另有規定」，即係指同
    法第214條第1項規定之「繼續6個月以上，持有已發行股份
    總數百分之1以上之股東，得以書面請求監察人為公司對董
    事提起訴訟。」其立法目的乃恐董事長代表公司對董事起訴
    ，難免有徇私之舉或利害衝突之虞，而期待公司自行追究董
    事責任，事實上不無困難，故借助於少數股東權之發動，以
    期董事責任之必獲追究，強化股東對公司監控之權能。又解
    散之公司除因合併、分割或破產而解散外，應行清算；股份
    有限公司之清算，以董事為清算人，但本法或章程另有規定
    或股東會另選清算人時，不在此限；清算人於執行清算事務
    之範圍內，其權利義務與董事同，公司法第24條、第322條
    第1項、第324條亦有明定。則在清算程序中，董事以清算人
    身分對董事為訴訟，同樣難免有徇私之舉或利益衝突之虞，
    依同一法理，自不宜由董事以清算人身分對董事為訴訟。再
    者，清算中，股份有限公司股東會與監察人依然存續，對董
    事之訴訟仍應由監察人或股東會所選任之人，或由少數股東
    以書面請求監察人代表公司為之，始符合前開條文規定之立
    法規範目的（最高法院94年度台上字第230號號民事判決意
    旨、102年度台上字第3819號刑事判決意旨參照）。惟若監
    察人自請求之日起，30日內不對董事提起訴訟時，上開持有
    股份總數百分之1以上之股東，得為公司提起訴訟，公司法
    第214條第2項前段亦有明定。
　㈡本件刑事自訴狀之自訴人欄位記載「自訴人陳炳銓（即立霖
    實業股份有限公司之清算人）」，經原審闡明後，自訴代理
    人於原審當庭表示係以立霖公司名義提起自訴（原審卷一第
    83頁），再具狀覆稱：陳炳銓為立霖公司之清算人，在清算
    期間依公司法第334條準用第84條規定，代表立霖公司對被
    告黃玫提出訴訟等語（原審卷一第95頁）。因此，本件自訴
    人應為立霖公司，合先敘明。
  ㈢被告為自訴人之董事，有自訴人101年3月20日臨時股東會會
    議事錄、股份有限公司變更登記表在卷為憑（原審卷一第16
    、65至67頁），是自訴人對被告提出本案自訴，核屬公司法
    第213條規定所指公司與董事間訴訟之情形，依前開規定及
    說明，於清算程序中，仍應由其監察人黃麗敏或股東會所選
    任之人提起訴訟，或由少數股東依第214條第1項、第2項前
    段規定為之，始為適法。惟自訴人所列之代表人為清算人陳
    炳銓，其並非監察人，且綜參卷內證據資料，亦無經股東會
    決議選任其代表公司為訴訟之人之相關證明，其復自陳並非
    公司股東（原審卷一第87頁），核與被告所指陳炳銓在公司
    完全沒有任何股份（本院卷第130頁）一節，以及104年1月2
    8日臺北市政府立霖股份有限公司變更登記表上「董事監察
    人或其他負責人名單」欄「董事陳炳銓」、持有股份「0」
    之記載相符，陳炳銓顯然不符合公司法第214條第2項前段以
    股東名義提起訴訟之要件。是其欠缺自訴人代表權，逕以清
    算人身分代表自訴人對身為自訴人董事之被告提起本件自訴
    ，於法不合。
  ㈢就前開欠缺自訴人代表權部分，原審前於110年11月11日裁定
    命自訴人於10日內補正合法代表人並提出相關證明文件，裁
    定並於110年11月29日、110年11月17日分別送達自訴人、自
    訴代理人，有送達證書可證（原審卷二第47、49頁）。自訴
    人僅於110年12月1日提出刑事補正狀，重申陳炳銓確為自訴
    人公司合法清算人等語（原審卷二第53至55頁），自訴代理
    人劉純增律師復於本院準備程序仍執陳清算人依法有代表公
    司為訴訟權（本院卷第131頁）。惟公司與董事間之訴訟，
    即便於清算程序，仍無從逕由清算人代表公司對董事訴訟，
    已由本院詳述如前，參照上開說明，自訴人既未以合法代表
    人身分提起自訴，本件自訴顯不合法，原審依刑事訴訟法第
    319條第3項但書規定，為自訴不受理之判決，核無違誤。自
    訴人仍執前詞，上訴指摘原判決不當，並無理由，應予駁回
    ，且不經言詞辯論為之。
四、依刑事訴訟法第368條、第372條，判決如主文。　　　　
中　　華　　民　　國　　111 　年　　7 　　月　　20　　日
                  刑事第十三庭  審判長法　官  洪于智
                                      法　官  黃惠敏
                                      法　官  黃玉婷
以上正本證明與原本無異。
不得上訴。
                                      書記官  傅國軒
中　　華　　民　　國　　111 　年　　7 　　月　　25　　日